【裁判字號】    99,上易,647
【裁判日期】    990805
【裁判案由】    妨害自由
【裁判全文】
臺灣高等法院高雄分院刑事判決         99年度上易字第607號
上  訴  人
即  被  告  丙○○○
上列上訴人因妨害自由案件，不服臺灣高雄地方法院99年度易字
第280 號、第575 號中華民國99年5 月27日、99年6 月11日第一
審判決（起訴案號：臺灣高雄地方法院檢察署98年度偵字第3020
1 號；追加起訴案號：99年度偵字第8909號），提起上訴，本院
合併審理判決如下：
     主  文
上訴駁回。
丙○○○上訴駁回強制貳罪，所各處拘役肆拾日，如易科罰金，
以新臺幣壹仟元折算壹日。應執行拘役伍拾日，如易科罰金，以
新臺幣壹仟元折算壹日。
     事  實
一、丙○○○係址設高雄市○○區○○路885 號「北國麗景」社
    區管理委員會委員，因認為甲○○擔任該社區管理委員會主
    任委員不適格及對上開社區管理問題不滿，竟(一)基於以強暴
    妨害人行使權利之單一犯意，於民國98年8 月4 日晚間8 時
    許，該社區管理委員會由主委甲○○主持在上開社區會客大
    廳召開會議，並由總幹事乙○○手持麥克風及公文夾報告會
    議事項時，為干擾議事之進行，接續以徒手拉取強扯麥克風
    及公文夾之強暴方式，致使乙○○無法宣讀，妨害乙○○行
    使報告會議事項之權利得逞。(二)又另基於以強暴妨害人行使
    權利之犯意，於民國98年8 月28日晚間8 時10分許，適該社
    區管理委員會於上開社區會客大廳召開會議並由甲○○擔任
    主席主持會議及發言時，以拍桌叫罵及高舉木製大字報看板
    阻擋甲○○行進之強暴方式，致該次會議因而中斷無法進行
    ，妨害甲○○行使主持上開會議之權利。
二、案經甲○○告發或訴由臺灣高雄地方法院檢察署檢察官偵查
    起訴及追加起訴。
     理  由
壹、程序方面：
一、按「有左列情形之一者，為相牽連之案件：一1 人犯數罪者
    。」、「於第一審辯論終結前，得就與本案相牽連之犯罪或
    本罪之誣告罪，追加起訴。」，刑事訴訟法第7 條第1 款、
    第265 條第1 項分別定有明文。查檢察官以本件被告丙○○○前於98年8 月28日曾因涉犯強制罪案件經提起公訴，由原
    審以99年度易字第280 號案件審理中，而追加起訴98年8 月
    4 日部分與該原已起訴之案件屬1 人犯數罪之相牽連案件，
    追加起訴被告丙○○○之本件犯行，經核與上開規定並無不
    符，原審自得就追加起訴部分依法審理。又原審就起訴及追
    加起訴分別判決後，被告先後不服提起上訴，本院為避免當
    事人勞費及訴訟經濟，自得合併審判，合先敘明。
二、次按被告以外之人於審判外之言詞或書面陳述，除法律有規
    定者外，不得作為證據，刑事訴訟法第159 條第1 項定有明
    文。又被告以外之人於審判外之陳述，雖不符前4 條之規定
    ，而經當事人於審判程序同意作為證據，法院審酌該言詞陳
    述或書面陳述作成時之情況，認為適當者，亦得為證據，刑
    事訴訟法第159 條之5 第1 項亦定有明文。本院用以認定本
    案事實所憑之被告以外之人於審判外之言詞或書面陳述，檢
    察官及被告於審判程序中均同意將之作為證據（見本院卷第
    24、40頁），本院復審酌該等言詞或書面陳述作成時之情況
    均屬正常，且與本案相關之待證事實具有關連性，認適當作
    為證據，依前開之規定，認均具有證據能力，合先敘明。
貳、實體部分：
甲、關於98年8月4日上開事實一(一)部分：
一、訊據上訴人即被告丙○○○（下稱被告）不否認「北國麗景
    」社區管理委員會於98年8 月4 日前揭地點開會，當乙○○
    以總幹事身分報告事項時，其有拿取麥克風及拿取乙○○所
    持之公文夾之舉動，雖矢口否認有何妨害他人行使權利之行
    為，辯稱其當初只是在質疑甲○○以主委身分主持會議之正
    當性及抗議該會議之進行不合法，並無強搶乙○○之麥克風
    ，其係在乙○○講完話且已將麥克風放在桌上後始拿取該麥
    克風，又其未曾強取乙○○之公文夾，而係請求乙○○暫停
    報告，並請乙○○先將高雄市政府之公文加以宣讀，俾讓住
    戶知道甲○○之主委身分不合法云云。經查：
  (一)按公寓大廈成立管理委員會者，應由管理委員互推一人為主
    任委員，主任委員對外代表管理委員會，公寓大廈管理條例
    第29條第2 項前段定有明文。又依卷附北國麗景社區管理辦
    法第8 條第1 款及第9 條分別規定：「北國麗景所有權人大
    會之權責：一選舉或罷免『北國麗景社區管理委員會』之全
    部委員或部分委員。」、「『北國麗景社區』管理委員會應
    制定組織章程，明確訂定其組織、權責及服務範圍、目標。
    」( 見原審審易字3341卷第27頁) ；卷附北國麗景社區管理
    委員會組織章程第5 條規定：「本委員會設主任委員1 名、
    副主任委員1 名、……。」、第14條規定：「本委員會主任
    委員對外代表本社區，對內主持委員會會議，督導協助委員
    完成社區管理服務工作。」( 見原審審易字3341卷第33、36
    頁) 。查北國麗景社區於98年4 月12日召開98年度區分所有
    權人會議，經區分所有權人開票選舉該社區第15屆管理委員
    （甲○○、丙○○○等14人當選）及候補委員（林金燧等15
    人），復於98年5 月5 日召開該社區管理委員會第15屆第1
    次臨時會議，由甲○○當選該屆管理委員會主任委員等情，
    有該社區98年度98年4 月12日區分所有權人大會會議紀錄及
    該社區管理委員會98年5 月5 日第15屆第1 次臨時會議紀錄
    各1 份在卷足稽( 見警卷第12至17頁) ，得見甲○○業已經
    由上開會議被推選為該社區管理委員會第15屆主任委員，再
    依前揭該社區管理辦法及委員會組織章程之規定，甲○○自
    得於其擔任管理委員會主任委員之期間，對外代表該社區，
    對內主持委員會會議。準此，甲○○於本件98年8 月4 日案
    發時自具有主持該社區管理委員會會議之合法權利無訛。至
    被告雖主張，社區住戶併區分所有權人甲○○之戶籍，於上
    開選舉時並未設在社區住處，違反住戶規約第6 條第2 款：
    管理委員會委員候選人資格「實際居住並『設籍』在社區內
    ，6 個月以上之持分所有權人或代表人」之規定，甲○○當
    選委員及主任委員係不合法，所主持會議無正當性云云；惟
    對於社區管委會委員或主任委員之改選或其適法性若有爭議
    ，係屬私權之爭執，依私法自治原則，宜由該社區區分所有
    權人會議或管委會依民主機制妥適處理，或循民事司法程序
    解決，在社區管委會、區分所有權人會議或司法機關未確認
    其委員或主委身分關係不存在，或限制其執行委員或主委職
    權之前，其原已取得之身分關係不變，自有權執行與身分相
    當之相關職務。查本件甲○○為該社區住戶兼區分所有權人
    ，雖戶籍未設居處，但其業依上開程序分別於98年4 月12日
    、98年5 月5 日當選北國麗景社區管委會委員及主任委員，
    已如前述，又該社區管委會或區分所有權人會議事後並無變
    更上開當選之決議，且被告於本院中坦承迄今未對甲○○向
    法院提起當選無效或聲請假處分限制其執行職權之訴訟等情
    （見本院卷第23頁），則甲○○以社區管委會主任委員身分
    ，於98年8 月4 日主持該社區管委會會議，依前揭說明並無
    不法，亦無欠缺正當性，所為會中決議因屬合議制均屬有效
    。被告主張甲○○所當選委員及主任委員係不合法，主持會
    議無正當性云云，容係誤解。
  (二)又被告所居住之北國麗景社區委員組織章程第8 條規定：「
    本委員會設總幹事1 名、組長1 名，由合約管理顧問公司派
    員擔任之，此有卷附該社區委員組織章程可憑（見98年度偵
    字第30529 號卷第5 頁) 。而被害人乙○○於前揭時、地在
    該社區管委會召開第15屆8 月份第1 次管委會會議時以總幹
    事身分擔任紀錄乙職，亦有北國麗景社區管理委員會第15屆
    管委會8 月份第1 次管理委員會紀錄、簽到單、開會通知單
    在卷可稽（見98年度偵字第30529 號卷第10至14頁），足認
    被害人乙○○於前揭時、地確係以北國麗景社區管委會總幹
    事之身分宣讀會議資料，因而手持公文夾及使用麥克風，被
    告未經乙○○同意，即於會議進行中擅自從乙○○手中強取
    公文夾及麥克風，自屬妨害乙○○行使權利。
  (三)另上開會議過程之錄影光碟，經原審於審理時當庭勘驗內容
    如下：「（在該光碟畫面所載時間）2 分43秒處，原本總幹
    事乙○○係使用麥克風說話，被告則一手搶過麥克風，不讓
    他說話，主席甲○○隨即也搶回麥克風，被告及甲○○2 人
    便拿著麥克風吵了起來。」；「6 分零秒處，開會的住戶要
    被告把麥克風還回來，被告不加以理會。」；「6 分39秒處
    ，總幹事乙○○拿著公文夾要朗讀會議進行事項，被告一把
    搶過公文夾，還講說『開什麼會啊！』」；「7 分3 秒處，
    原先由被告搶走的公文夾因被丟在桌上，甲○○從桌上拿起
    來交給乙○○，被告隨即再從乙○○手中搶走，並稱其手裡
    之另一份文件是市政府的公文，要在場之警察先生唸出公文
    內容，警察沒有答應，且同時被告更大力地把麥克風的線也
    拉過來，說『他不具委員的資格他要拿什麼麥克風啊！』，
    之後被告左手拿著麥克風，右手拿著公文夾，跟甲○○吵起
    來」等情，有原審勘驗筆錄及上開光碟翻拍之照片在卷足稽
    （見原審易字647 卷第20至34頁），核與證人即告發人甲○○於偵查中證稱：會議當天是由總幹事乙○○朗讀會議事由
    ，而被告在會議上搶乙○○的麥克風及公文等語（見99年度
    偵字第8909號卷第2 、7 頁），及證人乙○○於原審審理時
    結證稱：其於上開會議進行中低頭閱覽會議桌上之資料，並
    手持麥克風加以朗讀該等資料內容時，突遭被告徒手取走手
    上之麥克風等語（見原審易字647 卷第21、22頁) ，互稽相
    符，足認被告於被害人乙○○在前揭時地以社區總幹事身分
    報告事項時，為中斷乙○○之發言，而以徒手強取乙○○手
    持之麥克風及公文夾之事實，已至為明確。
  (四)至被告丙○○○雖以其係在乙○○講完話且已將麥克風放在
    桌上後始拿取該麥克風，且是在請求乙○○先將高雄市政府
    之公文加以宣讀，俾讓住戶知道甲○○之主委身分不合法，
    並無強取乙○○所持之麥克風或公文夾等詞置辯。惟查上開
    會議進行過程及被告強取被害人乙○○所持之麥克風及公文
    夾之影像，業經原審勘驗屬實，足認被告確係在被害人乙○○以總幹事身分宣讀會議事項時，分別以徒手方式強取乙○○所持之麥克風及公文夾，用以阻擾會議之進行等情至明。
    ，從而，被告執上開情詞置辯，要與事實不合，洵無足採。
  (五)又本件98年8 月4 日管委會討論事項，包括(1)所有權人大會
    決議案討論(2)電梯卡採買討論案(3)建築物安全檢查缺失改善
    討論案(4)本年度建築安全檢查申報討論案(5)回消防隊文討論
    案(6)中元普渡討論案(7)意見箱內住戶意見討論案，有開會通
    知單可按，討論議題事關社區全體住戶公共利益，被告僅為
    彰顯甲○○主委不適格之目的，對社區總幹事乙○○手持麥
    克風及公文夾報告會議事項時，以徒手拉取強扯麥克風及公
    文夾之強暴方式，致使乙○○無法宣讀，妨害乙○○行使權
    利，無視社區全體住戶公共利益，難認本件被告強暴手段、
    目的具有社會相當性，而得主張超法規之阻卻違法，所為強
    制犯行自無欠缺實質違法性之不罰可言。綜上所述，足見被
    告所辯上情，係屬卸責飾詞，無足憑採。本件事證明確，被
    告以強暴方式妨害他人行使權利之犯行，堪以認定。
乙、關於98年8月28日上開事實一(二)部分：
一、訊據被告固不否認其於98年8 月28日，在告訴人甲○○主持
    前開管理委員會會議時，有高舉木製大字報看板及拍桌之舉
    動，雖矢口否認有何妨害他人行使權利之行為，辯稱其當初
    係質疑甲○○以主委身分主持會議之正當性及抗議該會議之
    進行不合法，其高舉大字報是為使抗議內容讓在場住戶知悉
    ，並無阻礙會議之進行云云。經查：
  (一)證人即告訴人甲○○於警詢時供稱：「於98年8 月28日晚間
    8 時10分在高雄市○○區○○路885 號北國麗景社區管理室
    召開北國麗景社區委員會議，會議開始時其中1 名委員丙○○○舉大字報並大聲叫罵阻擾會議進行。」、「會議開始時
    ，丙○○○舉大字報擋在我面前，阻擾我宣布會議討論事項
    ，並大聲叫罵（內容為主委沒資格、會議不合法、主委下台
    謝罪），霸佔會議主席麥克風，並持大字報阻擋我的行動，
    期間約1 小時。當會議結束時丙○○○就把委員會議簽到簿
    強行取走，我及多名委員向他索取，丙○○○拒不歸還。」
    、「丙○○○是因為認為我擔任主任委員不適格，所以阻擾
    會議進行，她拿大字報喧擾阻擋我與委員談話，我要從主席
    位走近委員談話時，她拿大字報阻擋在我前面，我走到哪她
    擋到哪，我當時就跟她說已經妨害到我的自由，她還是不聽
    勸阻，最後我只好退到後面並宣布散會，該次會議因此而無
    法進行。」等語（見警卷第3 、4 頁，偵卷第8 、9 頁），
    核與證人林高松及乙○○證稱：其等於98年8 月28日晚間8
    時10分在高雄市○○區○○路885 號北國麗景社區管理室召
    開北國麗景社區委員會議時在場，當時丙○○○拿了大字報
    擋住甲○○去路，甲○○避開丙○○○後，丙○○○又跟上
    去阻攔，當時丙○○○對甲○○叫罵主委沒資格、會議不合
    法、主委下台謝罪，妨害會議進行時間約1 小時左右等語相
    合（見警卷第5 至8 頁），並有告訴人甲○○於上開時地以
    管委會主席身分召開會議之錄影光碟及原審就該光碟之勘驗
    筆錄在卷可稽（見原審易字280 卷第45至48、52至66頁），
    足認被告確於上開時地以拍桌叫罵及高舉木製大字報看板阻
    擋甲○○行進之強暴方式，妨害告訴人甲○○行使主持會議
    權利之情事至明。
  (二)被告雖以其高舉大字報看板是為使在場住戶知悉甲○○以主
    委身分主持會議不具正當性暨抗議該會議之進行不合法，其
    並無阻礙會議之進行云云置辯。惟查：
    1.北國麗景社區於98年4 月12日召開98年度區分所有權人會
      議，經區分所有權人開票選舉該社區第15屆管理委員及候
      補委員，復於98年5 月5 日召開該社區管理委員會第15屆
      第1 次臨時會議，由告訴人甲○○當選該屆管理委員會主
      任委員等情，有該社區98年度區分所有權人大會會議紀錄
      及該社區管理委員會第15屆第1 次臨時會議紀錄各1 份在
      卷足稽( 見警卷第12至17頁) ，足見告訴人甲○○業已經
      由上開會議被推選為該社區管理委員會第15屆主任委員，
      再依前揭該社區管理辦法及委員會組織章程之規定，告訴
      人甲○○自得於其擔任管理委員會主任委員之期間，對外
      代表該社區，對內主持委員會會議。又該社區管委會或區
      分所有權人會議事後並無變更上開甲○○當選之決議，且
      被告於本院中坦承迄今未對甲○○向法院提起當選無效或
      聲請假處分限制其執行職權之訴訟等情，已如前述，則甲○○以社區管委會主任委員身分，於98年8 月28日主持該
      社區管委會會議，並無不法，亦無欠缺正當性，所為會中
      決議屬合議制均屬有效，被告辯稱甲○○不具主持管委會
      會議進行之資格云云，當非可採。
    2.次者，北國麗景社區管理委員會組織章程第18條：「本委
      員會每月定期召開1 次會議，由主任委員召集之。」、第
      19條：「本委員會集會時，應公告通知全體住戶。」、第
      20條：「本社區住戶得列席參與委員會開會，並得表示意
      見參與討論，但無表決權。」、第21條：「會議程序：一
      委員報到，清點人數。二主席宣布開會。三主席報告。…
      …。」、第22條：「本委員會於必要時得召開臨時會議，
      由主任委員召集之。」等規定，有上開北國麗景社區管理
      委員會組織章程在卷可按( 見原審審易字3341卷第36頁)
      。查北國麗景社區管理委員會於98年8 月26日晚上8 時召
      開「第15屆管委會98年8 月份第2 次臨時委員會議」，但
      因被告於會議進行中不斷提出抗議，致該次會議無法順利
      進行討論事項，遂由主席即告訴人甲○○宣布將該次會議
      延至同月28日再行召開，並將該次會議紀錄公布於社區公
      告欄，此有該次會議之開會通知單、會議紀錄各1 份及證
      人甲○○之結證詞在卷足稽（見警卷第19、20頁，原審易
      字280 卷第32、33頁），足見本案於案發時、地所召開之
      管理委員會臨時會議當屬適法，並無未經公告擅行召開之
      情事可言，是被告辯稱此次會議未經公告，故程序不合法
      云云，亦核無理由，並不足採。
    3.另原審於審理期日勘驗上開會議進行之光碟影像，自勘驗
      結果觀之，足認被告確有於前揭時地，於告訴人甲○○主
      持上開會議開始之際，即以高舉大字報看板及高聲謾罵等
      方式阻撓告訴人甲○○主持會議，且當告訴人甲○○欲避
      開被告所舉大字報看板之阻擋時，被告仍持該大字報看板
      緊隨告訴人甲○○身邊，致告訴人無法順利陳述會議報告
      事項，亦無法進行既定之會議程序，此有原審98年5 月5
      日審判筆錄（見原審易字280 卷第45至47頁）及上開光碟
      翻拍照片（見原審易字280 卷第52至66頁）在卷足稽，足
      認被告確有妨害告訴人甲○○擔任主席主持會議之情事至
      明。從而，被告辯稱其並無阻礙會議之進行云云，顯與事
      實不合，洵無足採。
  (三)又本件98年8 月28日管委會係延續26日流會所招集，該會議
    討論事項，包括(1)88風災後社區修繕討論案（共11項）(2)社
    區公共事務討論(3)中元普渡日期確認(4)會議室攝影系統討論
    (5)即將到期之合約廠商招商事項討論(6)住戶規約新增條款討
    論等情，有開會通知單可按，討論議題事關社區全體住戶公
    共利益，其中88風災後社區修繕復有急迫性，被告僅為彰顯
    甲○○主委不適格之目的，對甲○○擔任主席主持會議及發
    言時，以拍桌叫罵及高舉木製大字報看板阻擋甲○○行進之
    強暴方式，至該次會議因而中斷無法進行，無視社區全體住
    戶公共利益，難認本件被告強暴手段、目的具有社會相當性
    ，而得主張超法規之阻卻違法，所為強制犯行，自無欠缺實
    質違法之不罰可言。綜上所述，被告所辯上情，均屬卸責飾
    詞，無足憑採。本件事證明確，被告以強暴方式妨害他人行
    使權利之犯行，堪以認定，應依法論科。
丙、按對於他人之生命、身體等，以現實之強暴脅迫手段加以危
    害要挾，使人行無義務之事或妨害人行使權利，應構成刑法
    第304 條之強制罪；且本條之罪，祇以所用之強脅手段足以
    妨害他人行使權利，或足使他人行無義務之事為已足，並非
    以被害人之自由完全受其壓制為必要（參最高法院28年上字
    第3650號、29年上字第3757號判例，72年度臺上字第5618號
    判決要旨參照）。又刑法第304 條所謂之「強暴」係指廣義
    之強暴，即指以有形之實力不法加諸他人，直接或間接皆可
    ，亦不以對於他人之身體施以暴力為限，即使對物施暴，未
    直接對人施暴，而使被害人屈服，亦可謂之強暴，判斷之關
    鍵乃在於施暴有無發生強制作用。又刑法上強制罪之強制需
    達何種程度，方始成罪，乃重於保護個人意思自由而非行動
    自由，故已達影響被害人自由意思決定，即足成立，不以被
    害人完全喪失意思決定為必要，故本罪所謂「強暴」係指直
    接對人或間接對物行使有形強制力，而產生對於被害人心理
    強制之效果，以達扭曲被害人決意之目的。查本件被告於98
    年8 月4 日事實一之(一)被害人乙○○在前開會議手持麥克風
    及公文夾朗讀會議事項之際，先後以徒手方式強取證人乙○○所持之麥克風及公文夾，用以中斷乙○○之發言，是核被
    告所為，係犯刑法第304 條第1 項以強暴方式妨害人行使權
    利之強制罪；又被告於上開會議進行中，先後強取被害人乙○○所持麥克風及公文夾之行為，均係為中斷乙○○發言之
    目的所為，係基於單一之犯罪目的及決意，於密切接近之時
    間及地點實施，且其數行為所侵害者係同一法益，各行為間
    之獨立性極為薄弱，依一般社會健全觀念，在時間差距上，
    難以強行分開，各應視為數個舉動之接續施行，應合為包括
    之一行為予以評價，自屬接續犯之一罪，公訴意旨認應依被
    告先後妨害乙○○行使使用麥克風及公文夾之權利分論併罰
    ，容有違誤，應予更正。次查被告於98年8 月28日事實一之
    (二)社區管理委員會召開會議，並由告訴人甲○○擔任主席主
    持會議及發言之際，以拍桌叫罵及高舉木製大字報看板之強
    暴方式，妨害甲○○行使主持會議之權利，係犯刑法第304
    條第1 項之以強暴妨害人行使權利之強制罪。被告所犯上開
    2 罪犯意個別，應分論併罰。
丁、原審認被告所犯2 次強制犯行，罪證明確，因而各適用刑法
    第304 條第1 項、第41條第1 項，刑法施行法第1 條之1 規
    定，並審酌被告身為該社區管理委員會委員之一員，不思以
    理性、平和之方式處理其訴求，反因個人主觀上不認同甲○○擔任管理委員會主任委員及主持會議之資格，即未經合法
    程序，恣意以徒手強取被害人乙○○手上麥克風及公文夾等
    強暴方式阻撓會議程序之進行，或以強暴手段阻撓告訴人甲○○行使主持會議之權利，所為實有不該，及犯後態度等一
    切情狀，分別就其所犯2 罪，各量處拘役40日，並酌以被告
    之教育程度為大學畢業、家庭經濟狀況小康等情（見警詢筆
    錄受詢問人欄所載），諭知以新臺幣1,000 元折算1 日為易
    科罰金折算標準，以資懲儆。其認事用法，核無不合，量刑
    亦屬允當。被告上訴意旨否認犯罪，指摘原判決不當，為無
    理由，應予駁回。又被告所犯上開2 罪，經本院合併審判，
    爰就其2 罪所處之刑，定其應執行之刑及易科罰金之折算標
    準如主文第2 項所示。
據上論斷，應依刑事訴訟法第368 條，刑法第51條第6 款、第41
條第1 項，判決如主文。
本案經檢察官王登榮到庭執行職務。
中    華    民    國    99    年    8     月    5     日
            刑事第七庭    審判長法  官   莊飛宗
                                法  官   謝宏宗
                                法  官   蔡廣昇
以上正本證明與原本無異。
不得上訴。
中    華    民    國    99    年    8     月    5     日
                                書記官   黃英彥
附錄本判決論罪科刑法條：
刑法第304條
中華民國刑法第304條
（強制罪）
以強暴、脅迫使人行無義務之事或妨害人行使權利者，處3 年以
下有期徒刑、拘役或3 百元以下罰金。
前項之未遂犯罰之。

司法院資訊處製作；財團法人民間司法改革基金會備份。
